臺灣高雄地方法院民事判決  九十一年度簡上字第一二號
    上  訴  人  甲○○
    被上訴人    乙○○
右當事人間請求確認本票債權不存在事件，上訴人對於中華民國九十年十二月六日本
院岡山簡易庭九十年度岡簡字第二五一號第一審民事簡易判決提起上訴，本院判決如
左：
    主      文
上訴駁回。
第二審訴訟費用由上訴人負擔。
    事      實
甲、上訴人方面：
  一、聲明：(一)原判決廢棄。(二)確認被上訴人所持有如附表所示之本票債權不存在。
  二、陳述：除與原審判決書所載相同者予以引用外，補稱：
    (一)上訴人於九十年五月二十五日上午前往高雄縣岡山鎮太陽城汽車旅館簽發系爭
      如附表所示本票前，曾於同年月十四日接獲被上訴人以電話表示有事要談，上
      訴人遂前往阿公店水庫，與被上訴人及其妻張金燕會面，當時被上訴人略有酒
      意，不斷逼迫上訴人與其妻張金燕承認有曖昧關係，見上訴人否認，又持凶器
      欲毆打上訴人，上訴人遂迅速逃離。被上訴人竟隨即趕赴上訴人住家按門鈴，
      向上訴人之妻曾春梅表示上訴人與其妻張金燕有染，其見上訴人之妻曾春梅不
      予理會，始悻悻然離去。同年月二十日上午，被上訴人友人宋明燕打電話至上
      訴人家中，表示被上訴人及其妻張金燕欲與上訴人夫婦將事情談清楚，上訴人
      夫婦於該日上午十一時前往被上訴人家中，詎被上訴人之妻張金燕並不在場，
      被上訴人即要求上訴人拿出一百萬元讓其妻張金燕出家，上訴人不表同意，兩
      造不歡而散。上訴人又於該日下午二時打電話至上訴人家中，對上訴人之妻曾
      春梅恐嚇稱「你先生（即上訴人）是否投保」、「我這樣說你還聽不懂嗎？小
      孩還小，保險一下才好」等語，上訴人之妻遂至高雄縣警察局岡山分局燕巢分
      駐所報案備查。
    (二)上訴人於九十年五月二十五日上午十一時二十分許接獲被上訴人之妻張金燕以
      電話佯稱其遭被上訴人趕出家門，在旅館住很多天，沒錢支付旅館費用等語，
      誘使上訴人前往高雄縣岡山鎮太陽城汽車旅館二０九室，上訴人憐憫其處境不
      疑有他，遂於該日上午十一時四十分許前往該處，進入房間後，被上訴人之妻
      張金燕隨即扣上房門鍊扣，被上訴人則自該房間浴室衝出，質疑上訴人與其妻
      張金燕有不尋常之曖昧關係，並持螺絲起子作勢欲刺殺上訴人，由被上訴人之
      妻張金燕守著後門，上訴人拿出空白本票及筆，脅迫上訴人簽發系爭如附表所
      示本票，揚言如上訴人不從，即讓上訴人好看，讓上訴人走出大門等語，上訴
      人迫於無奈乃簽發系爭本票始得以脫逃，並隨即前往高雄縣警察局岡山分局壽
      天派出所報案備查。衡諸常情，被上訴人於九十年五月二十五日前已與上訴人
      洽談不歡而散，又恐嚇上訴人全家，上訴人不可能主動邀約被上訴人之妻張金
      燕前往汽車旅館，況上訴人倘於該日確遭被上訴人發現與其妻張金燕間存有姦
      情而自願簽下本票，當不至立即反悔前往警局報案，更不可能隨即委請律師發
      函催請被上訴人勿提示本票，可見上訴人簽發系爭本票，確係遭被上訴人脅迫
      所為，況本票又係被上訴人所準備，更可見該本票係被上訴人與其妻張金燕設
      下圈套脅迫上訴人所簽發，且被上訴人要求上訴人將發票日期填至距離一週之
      同年六月一日，益徵被上訴人意在規避系爭本票係在該汽車旅館所簽發之事實
      ，倘被上訴人果查得上訴人與其妻張金燕有婚外情，何以不對上訴人提出刑事
      告訴，亦啟人疑竇。再者，系爭本票字跡潦草，可見上訴人簽發時係處於緊張
      、不自主之狀態。系爭本票既係上訴人受被上訴人之脅迫所為，系爭本票債權
      自屬不存在，原審為上訴人敗訴之判決，於法自有未合。
  三、證據：援用原審之立證方法，另提出照片四幀、附圖一件、錄音帶譯文二件為
      證，並聲請訊問證人林萬英、曾春梅、宋明燕、張金燕。
乙、被上訴人方面：
  一、聲明：如主文所示。
  二、陳述：除與原審判決書所載相同者予以引用外，補稱：
      被上訴人確實於九十年五月初得悉上訴人與被上訴人之妻張金燕有曖昧關係後
      ，邀上訴人前往阿公店水庫處談判，惟該日談判並無結果，數日後上訴人夫婦
      又與訴外人宋明燕前來被上訴人住處談和解，表示可以減免被上訴人之妻張金
      燕在上訴人牙醫診所之診療費用，但被上訴人並不同意。被上訴人之妻張金燕
      欲於九十年五月二十五日返家拿取衣物，被上訴人自女兒處得悉此事後，遂跟
      蹤被上訴人之妻張金燕前往太陽城汽車旅館。上訴人一進到該汽車旅館即發現
      被上訴人與上訴人之妻坐在床上，被上訴人質疑上訴人何以又與被上訴人之妻
      張金燕往來，上訴人因擔心其妻曾春梅不諒解，遂阻止被上訴人報警，並主動
      表示要以一百萬元和解，被上訴人始以因工作所需隨身攜帶之本票、印泥交由
      上訴人填載簽發系爭本票。上訴人從事牙醫師工作、教育程度甚高，焉有不避
      嫌而與被上訴人之妻相約汽車旅館見面之理。況上訴人遲至九十年五月二十五
      日下午二時三十五分許，始前往壽天派出所報案，可見上訴人事後前往警局備
      案乃因不願支付已承諾之遮羞費用。被上訴人並未脅迫上訴人簽發系爭本票，
      上訴人之主張為無理由。
  三、證據：援用原審之立證方法。
    理      由
一、本件上訴人在原審起訴主張被上訴人所執有其所簽發如附表所示本票一紙，乃其
    於九十年五月二十五日上午十一時二十分許，經被告之配偶張金燕打電話以無力
    支付旅館費用為由，誘騙其前往高雄縣岡山鎮太陽城汽車賓館二０九室，在其於
    同日上午十一時四十分許甫進入該房間之際，遭自該房間浴室衝出之被上訴人質
    問與被上訴人之配偶有不正常之曖昧關係，並以手持長約三十公分之螺絲起子目
    露兇光做出刺殺狀等方式脅迫，其始簽發該紙本票，爰以起訴狀繕本為撤銷發票
    行為之意思表示，為此訴請確認該紙本票債權不存在等語。被上訴人則以：該紙
    本票為上訴人所簽發，上訴人於發票當日係因與被上訴人之配偶張金燕通姦，經
    被上訴人跟蹤發覺，上訴人為求被上訴人諒解並阻止其報警，始簽發該紙本票，
    並無任何脅迫情事等語，資為抗辯。
二、就上訴人主張被上訴人持螺絲起子作勢欲刺殺上訴人，又揚言如不簽發本票即無
    法走出該旅館等語之脅迫而簽發系爭本票乙節，為被上訴人所否認。是本件之爭
    點在於，上訴人是否因被上訴人之脅迫，而為系爭本票發票之意思表示？
  (一)按依民事訴訟法第二百七十七條前段規定，當事人主張有利於己之事實者，就其
    事實有舉證之責任。又當事人主張其意思表示係因被詐欺或脅迫而為之者，應就
    其被詐欺或被脅迫之事實，負舉證之責任。最高法院迭著有二十一年上字第二０
    一二號判例及四十七年台上字第一六三二號判決，可資參照。
  (二)經查，上訴人主張被上訴人以手持長約三十公分之螺絲起子、目露兇光做出刺殺
    狀方式脅迫其簽發系爭本票乙節，並未提出任何證據以實其說。而就被告揚言如
    不簽發本票即無法走出該汽車旅館等情，雖舉高雄縣警察局岡山分局壽天派出所
    九十年五月二十五日（誤載為九十年五月二十三日）報案紀錄表一紙為證，然該
    報案紀錄表所載報案內容，乃上訴人之片面指述，尚無從以此證明上訴人係受被
    上訴人之脅迫而簽下系爭本票。況且，該報案紀錄表所載報案時間為該日十三時
    二十五分，觀之上訴人自陳其係於該日上午十一時四十分許到達該汽車旅館，及
    證人即上訴人之妻曾春梅證稱其於該日中午十二時許接到上訴人電話表示要到警
    局報案等語，衡諸常情，如確有受到脅迫情事，當立即前往附近警局報案並提出
    刑事告訴，何以遲至一個多小時後始向警方「登記備查」，上訴人上開主張，更
    屬有疑。
  (二)再者，被上訴人前曾於九十年五月十四日與上訴人前往阿公店水庫附近談判，並
    於該日晚間前往上訴人住處向上訴人之妻表示上訴人與其妻有染，兩造並於同年
    月十九日為此事談判等情，不僅為被上訴人所自承，且有證人即上訴人之妻曾春
    梅之證言，即「我於九十年五月十四日晚上接到被上訴人的電話，被上訴人很不
    客氣要上訴人接電話，那天上訴人就急忙出門，二十分鐘後，被上訴人又來我家
    按門鈴，跟我表示上訴人與他太太如何如何，離開後二十分鐘又再來按門鈴，又
    重複剛剛的話，上訴人回家後才告訴我，那天是與被上訴人在阿公店水庫附近談
    判。隔天下午證人宋明燕跑來我家說要去勸被上訴人，後來被上訴人又來鬧，我
    就打電話給證人宋明燕，後來證人宋明燕於五月十九日打電話來說隔天約在被上
    訴人家，我與上訴人前往被上訴人家，只有被上訴人跟他弟弟在家，被上訴人說
    他岳母要他拿一百萬元讓他太太出家，我們沒有同意只表示可以減免牙齒診療費
    用。回家後下午二點多被上訴人又打電話來，要我幫上訴人保險，我才去警察局
    備案，從此以後被上訴人沒有再騷擾。後來到同月二十五日中午十二點多，上訴
    人打電話給我表示要去報案，表示被上訴人太太騙他去汽車旅館，當天的情形我
    不清楚」等語可證。而證人宋明燕亦證稱，「其與被上訴人是小學同學，被上訴
    人的弟弟告訴我被上訴人之妻與上訴人之事，本來並不相信，後來看被上訴人心
    情不好，就去診所找上訴人，上訴人否認有與被上訴人之妻通姦，我本來已經要
    離開，上訴人又叫我等他太太跟我約時間，他太太當時表示要與我約隔天在我家
    談，幾天後我又帶上訴人及他太太到被上訴人住處，那天上訴人還拿出一張之前
    寫好的悔過書表示不會再犯，但是並沒有結果。又過了幾天，被上訴人告訴我他
    有抓到他太太與上訴人，好像有說開票的事，但是我那天喝酒也沒有仔細聽」等
    語。由上所述，固可見兩造在九十年五月二十五日前一週，即曾就上訴人是否與
    被上訴人之妻張金燕通姦之事進行談判。惟倘設被上訴人果有意要求上訴人支付
    一百萬元，當不至自五月二十日以後均未曾向上訴人提及此事，由前揭情事，僅
    能認定兩造前有談判之事實，實無由推認被上訴人簽發系爭本票即係受上訴人脅
    迫所致。
  (三)復查，證人即太陽城汽車旅館櫃台人員林萬英於本院準備程序中結證陳稱：「櫃
    台工作是採輪班制，下午四時才交班，如果要上洗手間可能會離開一下櫃台，．
    ．．客戶要到房間一定會經過櫃台，也一定會跟櫃台聯絡，沒有印象有被上訴人
    出外拿本票之事，如果有什麼問題，主管也會出面處理」等語。衡諸常情，兩造
    如有發生口角或肢體衝突，櫃台人員應能見聞該爭執。既證人林萬英並未見聞兩
    造有何爭執，而上訴人亦未就此提出何等證據加以證明，倘被上訴人確對上訴人
    施以脅迫，上訴人焉有未加反抗或出言反制之理，益徵上訴人主張其受被上訴人
    之脅迫而簽發系爭本票云云，並非可信。
  (四)況縱依被上訴人所自陳者，亦即，其曾質疑上訴人何以與其妻張金燕藕斷絲連，
    並揚言報警，上訴人始主動表示要以一百萬元和解等情，此有證人即被上訴人之
    妻張金燕於本院準備程序中證稱：「其是因修補牙齒才與上訴人認識，其在被上
    訴人知悉其與上訴人發生性關係一事後離家出走數日，．．．由於想要告知上訴
    人被上訴人已得悉兩人關係，就向上訴人表示身上沒有帶錢，上訴人亦表示願意
    出借，兩人即約定上午十一時許在汽車旅館見面，其到達汽車旅館．．．並未發
    現被上訴人跟在後面，其支付旅館費用後就直接進到房間，上訴人一、二十分鐘
    後才到達，兩人只是坐在床上談論被上訴人知道兩人關係的問題，大概講了幾分
    鐘，被上訴人就進來表示要報警，上訴人為阻止被上訴人報警，才自願簽立本票
    ，被上訴人遂提供其隨身所攜帶之本票給上訴人使用，金額是上訴人自己填的」
    等語可證。是以，上訴人係因被上訴人揚言報警始簽發系爭本票乙節，固堪認定
    。然按民法第九十二條所謂「脅迫」，係指必其言語舉動有足以使被脅迫者發生
    恐怖心，致陷於不能不遵從之狀態，而為此言語舉動之人，亦必有使他人身體上
    或精神上受其壓迫發生恐怖心之故意之情形而言。上訴人揚言報警之舉，係其合
    法權利之行使，客觀上並不足以使上訴人陷於不得不遵從之狀態，至多僅使上訴
    人心生顧忌而已。依前所述，被上訴人所為，亦與民法第九十二條所謂「脅迫」
    之要件不符。
  (五)至上訴人固主張系爭本票上之金額填載，字跡甚為潦草，足見其係在緊張、不自
    主之情形下所書寫云云。然查，經上訴人自認為其所書寫之系爭本票上字跡，固
    與本院命上訴人當庭書寫者，潦草程度有所不同，惟依後者之其書寫方式，輕易
    可見大部分係逐筆撰就，與系爭本票金額字跡以流暢連筆之書寫方式不同，參以
    一般書寫文件習慣係以連續書寫為常態，而非逐筆刻劃，是亦尚難以系爭本票金
    額之記載係連續書寫，遽認上訴人係受脅迫而填載。故上訴人上開主張，並非可
    取。
  (六)綜上，上訴人主張被上訴人揚言其如不簽下本票即走不出汽車旅館等情，尚無從
    據其所提出之證據加以證明，而其又未提出其他證據證明確因被上訴人之脅迫而
    簽發系爭本票，是其在原審主張依民法第九十二條之規定撤銷其簽發系爭本票之
    意思表示，即非有理由。
三、上訴人既無法舉證證明其係受被上訴人之脅迫而簽發如附表所示之本票，其簽發
    系爭本票之意思表示仍為有效，自仍依系爭本票所載文義負發票人之責任。原審
    所為被上訴人勝訴之判決，於法並無不合，上訴意旨求為廢棄原判決，為無理由
    ，應予駁回。
四、兩造其餘攻擊防禦方法，核與前開認定不生影響，爰不加以一一審究，附此敘明
    。
據上論結，本件上訴為無理由，依民事訴訟法第四百三十六條之一第三項、第四百四
十九條第一項、第七十八條，判決如主文。
中      華      民      國    九十一    年      五      月    二十八    日
                              臺灣高雄地方法院民事第五庭
~B審判長法官  黃國川
~B法      官  黃宏欽
~B法      官  汪怡君
右為正本，係照原本作成。
本判決不得上訴。
中      華      民      國    九十一    年      五      月    二十八    日
~B書  記  官  李春慧
~F0
~T32
┌─────────────────────────────────────────────────┐
│附表：                                                                                            │
├─────┬─────────┬───────┬─────────┬─────────┬─────┤
│發  票  人│  發  票  日  期  │  面     額   │  票  據  號  碼  │  到  期  日      │備    註  │
├─────┼─────────┼───────┼─────────┼─────────┼─────┤
│  乙○○  │  九十年六月一日  │   一百萬元   │  一三五一０三    │  九十年六月一日  │          │
└─────┴─────────┴───────┴─────────┴─────────┴─────┘
